【裁判字號】    99,簡上,136
【裁判日期】    990729
【裁判案由】    塗銷所有權移轉登記等
【裁判全文】
臺灣高雄地方法院民事判決             99年度簡上字第136號
上  訴  人  甲○○
            丙○○
被  上訴人  台新國際商業銀行股份有限公司
法定代理人  乙○○
訴訟代理人  丁○○
上列當事人間請求塗銷所有權移轉登記等事件，上訴人對於民國
99年2 月11日本院鳳山簡易庭98年度鳳簡字第1176號第一審判決
提起上訴，本院於民國99年7月15日言詞辯論終結，判決如下：
    主  文
上訴駁回。
第二審訴訟費用由上訴人負擔。
    事實及理由
一、被上訴人起訴主張：上訴人甲○○於民國92年9 月間向被上
    訴人申請信用卡使用，惟上訴人甲○○自95年10月26日起即
    未依約繳款，計算至98年11月18日止共積欠被上訴人新台幣
    （下同）148,910 元（應為145,910 元之誤，其中本金87,
    626 元、利息51,545元、違約金6,739 元）未清償。詎上訴
    人甲○○竟於95年11月28日將其所有坐落高雄縣鳳山市○○
    段248 之43地號土地及其上同段1628建號建物（下合稱系爭
    房地）贈與其配偶即上訴人丙○○，並於95年12月11日以夫
    妻贈與為登記原因辦理所有權移轉登記。上訴人甲○○之財
    產除對特定債權人設有擔保物權外，應為一切債務之總擔保
    ，其於95年10月26日起即逾期還款，明顯已陷入財務困難，
    又其移轉系爭房地所有權時尚積欠被上訴人本金85,609元未
    清償，竟將其所有之系爭房地無償贈與上訴人丙○○，減少
    其積極財產，自已損及被上訴人之債權。被上訴人於98年7
    月2 日調閱系爭房地之異動索引，始知上開情事。爰依民法
    第244 條第1 項、第4 項之規定提起本訴，並於原審聲明：
    (一)上訴人間就系爭房地所為之贈與之債權行為及所有權移轉
    之物權行為，應予撤銷。(二)上訴人丙○○應將系爭房地於95
    年12月11日以夫妻贈與為原因所為之所有權移轉登記，應予
    塗銷。
二、上訴人則以：購買系爭房地之頭期款是上訴人丙○○支付，
    貸款也由上訴人丙○○繳納。因系爭房地要辦理首次購屋貸
    款，所以才將系爭房地登記於上訴人甲○○名下，系爭房地
    係上訴人丙○○所有。上訴人甲○○於移轉系爭房地所有權
    時雖有積欠被上訴人債務，但是之前均依約繳納本息，之後
    因為沒有工作始未繼續繳款。系爭房地移轉登記時，仍有第
    一、二順位抵押權之債務未清償，倘扣除第一、二順位抵押
    權之債務餘額，系爭房地已無殘值等語置辯。並於原審聲明
    ：被上訴人第一審之訴駁回。
三、原審審理結果，認被上訴人之請求為有理由，判決(一)上訴人
    間就系爭房地所為贈與之債權行為及所有權移轉之物權行為
    ，應予撤銷。(二)上訴人丙○○應將系爭房地於95年12月11日
    以夫妻贈與為原因所為之所有權移轉登記，應予塗銷。上訴
    人提起上訴，並於本院聲明：(一)原判決廢棄。(二)被上訴第一
    審之訴駁回。被上訴人則聲明：上訴駁回。
四、兩造不爭執事實：
  (一)上訴人甲○○於92年9 月間向被上訴人申請信用卡使用，自
    95年10月26日起未依約繳款，計算至98年11月18日止共積欠
    被上訴人145,910 元（本金87,626元、利息51,545元、違約
    金6,739 元）未清償。
  (二)系爭房地於92年9 月9 日以買賣為原因登記為上訴人甲○○
    所有，嗣上訴人甲○○於95年12月11日將系爭房地以夫妻贈
    與為原因移轉登記為上訴人丙○○所有。
五、本件爭點：被上訴人請求撤銷上訴人間就系爭房地贈與之債
    權行為、所有權移轉之物權行為，並請求上訴人丙○○塗銷
    移轉登記，有無理由？
六、得心證理由：
  (一).按債務人所為之無償行為，有害及債權者，債權人得聲請
     法院撤銷之；又按前條撤銷權，自債權人知有撤銷原因時
     起，1 年間不行使而消滅，民法第244 條第1 項、第245
     條分別定有明文。被上訴人主張其於98年7 月2 日調閱系
     爭房地之異動索引後發現上訴人甲○○將系爭房地贈與上
     訴人丙○○乙情，並提出系爭房地異動索引、催收歷史紀
     錄為憑，核與被上訴人所述相符，堪予採信。被上訴人於
     97年11月27日提起本件訴訟，有起訴狀上本院收文戳章可
     考，上訴人對此並不爭執（本院卷第77頁）是以，被上訴
     人行使民法第244 條第1 項之撤銷權，未逾民法第245 條
     所規定之1 年除斥期間，應可認定，核先敘明。
  (二)上訴人甲○○於92年9 月間向被上訴人申請信用卡使用，自
    95年10月26日起未依約繳款，計算至98年11月18日共積欠被
    上訴人145,910 元（本金87,626元、利息51,545元、違約金
    6,739 元）未清償等情，為兩造所不爭執，堪信為真實。
  (三)系爭房地於92年9 月9 日以買賣為原因登記為上訴人甲○○
    所有，嗣上訴人甲○○於95年12月11日將系爭房地以夫妻贈
    與為原因移轉登記為上訴人丙○○所有，有系爭房地之土地
    暨建物登記謄本、異動索引表及高雄縣鳳山地政事務所98年
    12月10日鳳地所資字第0980014574號函附系爭房地所有權移
    轉登記資料在卷可稽。被上訴人主張上訴人甲○○將系爭房
    地贈與、移轉所有權予上訴人丙○○，應為可採。上訴人雖
    稱：系爭房地之頭期款及每期貸款均由上訴人丙○○支付，
    僅當初為以上訴人甲○○名義辦理首次購屋貸款而將系爭房
    地登記於上訴人甲○○名下，系爭房地為丙○○所有等語，
    並提出簽帳單、存摺、郵政劃撥儲金存款收據為證。
    然系爭房地原既登記為上訴人甲○○所有，對於被上訴人即
    表徵上訴人甲○○為系爭房地之所有人，上訴人丙○○縱為
    實際支付買賣價金之人，亦僅係買賣契約之價金給付方式，
    尤其夫基於夫妻間之情誼，買受房屋贈與妻，登記於妻名下
    後，仍由夫繼續支付買賣價金之情形，並非無可能，尚不能
    僅此上訴人丙○○曾支付系爭房地買賣價金即認上訴人丙○
    ○為系爭房地之所有權人。況且，上訴人甲○○係以贈與為
    原因移轉系爭房地所有權予上訴人丙○○，並非以借名登記
    之契約終止而返還予上訴人丙○○，上訴人主張系爭房地係
    丙○○所有云云，並無可採。上訴人間移轉系爭房地所有權
    之行為確屬贈與之無償行為無誤。
  (四)上訴人甲○○於95年11月28日贈與系爭房地予上訴人丙○○
    時，尚積欠被上訴人78,473元，上訴人甲○○自95年11月7
    日起至96年1 月7 日止，均無繳款紀錄，有帳單在卷足稽（
    原審卷第56頁至第58頁）。經原審依職權調取上訴人甲○○
    95 年 度稅務電子閘門財產所得調件明細表顯示，上訴人甲
    ○○95年度所得總額約18,000元，名下財產資料總額僅價值
    約2,000 元（原審卷第23頁）。準此，上訴人甲○○處分系
    爭房地時對被上訴人確負有債務，以其當時財產顯不足清償
    ，又將其當時名下唯一財產即系爭房地移轉登記予上訴人丙
    ○○，已足以使被上訴人喪失對上訴人甲○○之債權擔保，
    堪認上訴人就系爭房地所為之贈與及所有權移轉行為已損害
    原告債權。上訴人雖謂系爭房地之價值扣除抵押權所擔保之
    債務數額，已無殘值，上訴人並無惡意轉讓逃避債務之意思
    云云，然所謂有害及債權謂因債務人之行為，致債權不能獲
    得滿足，亦即因債務人之行為而致積極的減少財產，因而使
    債權陷於清償不能或困難、或遲延之狀態。上訴人甲○○將
    系爭房地以夫妻贈與為登記原因移轉所有權予上訴人丙○○
    ，既有減少其積極財產，即已足以使被上訴人喪失對上訴人
    甲○○之債權擔保，有害及被上訴人之債權甚明，況且，上
    訴人仍繼續清償系爭房地所擔保之債務，被上訴人將來尚非
    無可能列於有擔保債務之後次序受償，上訴人此部分主張，
    核無可採。
  (五)按債務人所為之無償行為，有害及債權者，債權人得聲請法
    院撤銷之。債權人依第1 項之規定聲請法院撤銷時，得並聲
    請命受益人或轉得人回復原狀。但轉得人於轉得時不知有撤
    銷原因者，不在此限。民法第244 條第1 項、第4 項定有明
    文，是被上訴人本於民法第244 條第1 項、第4 項規定，請
    求(1)上訴人間就系爭房地所為之贈與及所有權移轉行為應予
    撤銷。(2)上訴人丙○○應將系爭房地所有權移轉登記予以塗
    銷。均有理由，應予准許。
七、綜上所述，被上訴人依據民法第244 條第1 項、第4 項規定
    ，請求(1)上訴人間就系爭房地所為之贈與及所有權移轉行為
    應予撤銷。(2)上訴人丙○○應將系爭房地所有權移轉登記予
    以塗銷。均有理由，應予准許。原判決判決被上訴人勝訴，
    核無違誤，上訴人指摘原判決不當，求予廢棄改判，並無理
    由，應予駁回。
八、據上論結，本件上訴為無理由，依民事訴訟法第436 條之1
    第3 項、第449 條第1 項、第78條，判決如主文。
中    華    民    國    99    年    7     月    29    日
                  民事第三庭    審判長法  官  朱玲瑤
                                      法  官  洪能超
                                      法  官  陳宛榆
以上正本係照原本作成。
本判決不得上訴。
中    華    民    國    99    年    7     月    29    日
                                      書記官  周耿瑩

司法院資訊處製作；財團法人民間司法改革基金會備份。
